【裁判字號】    97,訴緝,104
【裁判日期】    971020
【裁判案由】    偽造文書等
【裁判全文】
臺灣桃園地方法院刑事判決             97年度訴緝字第104號
公  訴  人  臺灣桃園地方法院檢察署檢察官
被      告  甲○○
                      號(
                    現於臺灣桃園看守所
上列被告因侵占案件，經檢察官提起公訴（90年度偵字第12497
號）及移送併辦（90年度偵字第18041 號），經本院訊問，被告
為有罪陳述後，經合議庭裁定改行簡式審判程序，並判決如下：
    主  文
甲○○意圖為自己不法之所有，而侵占業務上所持有之物，累犯
，處有期徒刑柒月。如附表二所示偽造之「乙○○」署押共拾壹
枚均沒收。
    事  實
一、甲○○前因藥事法案件，經臺灣高等法院以85年度上更一字
    第27號，判決有期徒刑4 月確定，並於民國87年9 月9 日經
    縮刑期滿執行完畢（構成累犯）。詎猶不知悔改，90年5 月
    間，甲○○係擔任菁英保全公司派駐在桃園縣桃園市○○○
    路○ 段321 號天下大觀社區之保全人員，平日負責警衛及代
    理住戶收受信件之職務，為從事業務之人。甲○○於90年5
    月11日代收由中國信託商業銀行股份有限公司（下稱中國信
    託）寄發予住戶乙○○之掛號信件，內含乙○○申請之信用
    卡1 張（卡號：0000000000000000號），竟基於意圖為自己
    不法所有之概括犯意，將上開掛號信內之信用卡，易持有為
    所有，侵占入己，並完成電話語音開卡程序，又於不詳時間
    、地點，在上開信用卡背面持卡人欄內偽造「乙○○」署押
    1 枚而為偽造私文書。嗣於如附表一編號2 至6 所示時間、
    地點，佯為信用卡持有人，連續5 次提出上開信用卡供如附
    表一所示之特約商店店員在刷卡機上刷卡辨識，並在店員交
    付之一式二聯採複寫方式之簽帳單上，於第一聯客戶存查聯
    上偽簽「乙○○」之署押一枚，即同時複寫「乙○○」於各
    該簽帳單之特約商店存查聯，表示係乙○○本人簽帳消費，
    同意依據信用卡合約按簽帳單所示金額付款予發卡銀行而偽
    造各該私文書，再將偽造之簽帳單交予店員而行使偽造私文
    書，店員將第一聯之客戶存查聯交回甲○○收執，使上開附
    表一編號2 至6 所示之特約商店店員誤信係乙○○簽帳而供
    甲○○消費，分別交付甲○○所購買如附表一編號2 至6 所
    示之商品，合計為新臺幣（下同）10,000元，足以生損害於
    乙○○、中國信託銀行及如附表一編號2 至6 所示之特約商
    店。嗣經中國信託人員通知台茂購物中心Dave&Busters主題
    娛樂廳店員彭怡滋後，報警到場並於該娛樂廳之男廁馬桶蓋
    後查獲如附表編號1 所示之扣案信用卡1 張、聯合信用卡中
    心簽帳單客戶存查聯（未扣案）及購買之動能點數卡1 張（
    未扣案），始悉上情。
二、案經桃園縣警察局大園分局報告、中國信託商業銀行訴由臺
    灣桃園地方法院檢察署檢察官偵查起訴。
    理  由
一、訊據被告甲○○對上開犯罪事實於警詢、偵查中、審理中（
    見90年度偵字第12497 號卷第5 頁、97年度訴緝字第104 號
    卷第17、31頁）均坦承不諱，核與被害人乙○○於偵查中證
    訴之情節相符，且證人彭怡滋於警詢指訴綦詳（見90年度偵
    字第12497 號卷第8 、22頁），並有前開扣案信用卡1 枚及
    信用卡簽帳單商店存根聯5 紙附卷（見90年度偵字第12497
    號卷第9 頁、90年度偵字第18041 號卷第10頁）、中國信託
    商業銀行歷史帳單彙總查詢、冒用明細、傳真查詢國內各項
    掛號郵件查單 (90年度偵字第18041 號卷第5 頁、97年度訴
    緝字第104 號卷第42、44頁)可 資佐憑，足認被告任意性自
    白與事實相符，且被告以在簽帳單「持卡人簽名」欄內偽造
    「乙○○」署押之方式盜刷信用卡購物，致使信用卡特約商
    店店員誤認其為合法之持卡人而交付其所購買之商品，已足
    以生損害於原持卡人、中國信託商業銀行及如附表所示之信
    用卡特約商店。本案事證明確，犯行堪以認定，應予依法論
    科。
二、論罪科刑：
(一)比較新舊法部分：
    被告甲○○行為後，刑法第33條第5 款關於罰金刑之規定、
    第68條（修正後規定於第67條）關於罰金刑之加減規定、第
    56條關於連續犯之規定、第55條後段關於牽連犯、第47條累
    犯之規定，均已於94年2 月2 日修正公布，並自95年7 月1
    日施行。按同於95年7 月1 日修正施行之刑法第2 條規定，
    乃係關於新舊法比較適用之準據法，其本身無關行為可罰性
    要件之變更，故於95年7 月1 日前揭法律修正施行後，如有
    涉及比較新舊法之問題，即應逕依修正後刑法第2 條第1 項
    規定，為「從舊從輕」之比較（參見最高法院95年度第8 次
    刑事庭會議決議意旨）。茲就此分述如下：
 1、修正前刑法第33條第5 款規定，罰金刑為1 銀元（即新台幣
    3 元）以上；嗣修正後刑法第33條第5 款則將罰金刑提高為
    新台幣1 千元以上，並以百元計算之。是以上開刑法修正後
    關於罰金刑之最低數額，已比修正前提高，自以修正前之規
    定對被告較為有利。另就罰金刑之加減者，修正前刑法第68
    條原規定：「拘役或罰金加減者，僅加減其最高度」；但修
    正後刑法第67條則改為規定：「有期徒刑或罰金加減者，其
    最高度及最低度同加減之」，並將修正前刑法第68條有關罰
    金刑加減之規定刪除。
 2、本件被告有刑罰加重之情形（詳如後述），故亦以修正前規
    定較有利於被告。至刑法第2 條第1 項之規定，乃係規範行
    為後「法律變更」所生新舊法比較適用之準據法，故如新舊
    法處罰之輕重相同，即無比較適用之問題，非此條所指之法
    律有變更，即無本條之適用，應依一般法律適用原則，適用
    裁判時法，其為純文字修正者，更應同此（最高法院95年第
    21次刑事庭會議決議意旨參照）。而被告行為後，刑法施行
    法業於95年6 月14日增訂公布第1 條之1 ，其中第1 項規定
    ：「中華民國九十四年一月七日刑法修正施行後，刑法分則
    編所定罰金之貨幣單位為新台幣」，第二項前段明定：「九
    十四年一月七日刑法修正時，刑法分則編未修正之條文定有
    罰金者，自九十四年一月七日刑法修正施行後，就其所定數
    額提高為三十倍」，惟依被告行為時之法律即罰金罰鍰提高
    標準條例第1 條前段，業將刑法分則各罪法定刑所定罰金數
    額提高10倍，再由銀元換算為新台幣之結果，刑法分則各罪
    法定刑所定罰金最高數額，與修正後之法律規定仍屬一致，
    並無不同，對被告而言尚無有利或不利之情形，揆諸前揭說
    明，自不生新舊法比較之問題，應依一般法律適用原則，適
    用裁判時法即刑法施行法第1 條之1 第1 項、第2 項前段之
    規定，而不再適用罰金罰鍰提高標準條例第1 條前段（參見
    臺灣高等法院及其所屬法院95年12月刑事法律座談會討論結
    論意旨）。
 3、修正後刑法第56條規定，業已刪除連續犯之規定。故連續數
    行為而犯同一罪名，依修正前刑法第56條規定，為連續犯，
    應以一罪論，僅得加重其刑；但依修正後規定，則已無連續
    犯可資適用，即應將各次犯行以數罪併合處罰。本件被告基
    於概括犯意數次犯行使偽造私文書罪、詐欺取財罪，是以適
    用修正前關於連續犯之規定，對被告自係較為有利。
 4、修正後刑法第55條規定，業已廢除牽連犯之規定。故犯一罪
    而其方法或結果之行為犯他罪名者，依修正前刑法第55條後
    段規定，認屬牽連犯，應從一重處斷；但依修正後刑法第55
    條規定，則已無牽連犯可資適用，即應將各該犯行以數罪併
    合處罰。本件被告所犯之業務侵占罪、行使偽造私文書罪、
    詐欺取財罪間具有方法、目的之牽連關係，是以適用修正前
    關於牽連犯之規定，對被告自係較為有利。
 5、準此而論，經綜合全部罪刑而為比較結果，本件涉及新舊法
    比較適用者，新法之規定非有利於被告，揆諸首揭說明，就
    涉及新舊法比較適用事項，應依刑法第2 條第1 項前段，一
    體適用被告行為時之舊法規定。又被告甲○○前曾受有期徒
    刑之執行完畢，於5 年內故意再犯本案有期徒刑以上之罪，
    無論依修正前刑法第47條或修正後第47條第1 項之規定均構
    成累犯，即無有利或不利之情形，於刑法修正施行後法院為
    裁判時，無庸為新、舊法之比較。個案如有其他應依刑法第
    2 條第1 項之規定為新、舊法之比較情形時，依綜其全部罪
    刑之結果而為比較後，整體適用法律（最高法院97年度第2
    次刑事庭會議決定參照）。據此，被告甲○○之累犯部分，
    應依上開綜合全部罪刑比較結果，整體適用修正前刑法第47
    條之規定，合先敘明。
(二)查被告甲○○受僱於菁英保全公司，擔任保全人員，派駐在
    天下大觀社區擔任社區警衛室保全工作，負責社區門禁管制
    及代理住戶收受信件等工作，為從事業務之人，其代收中國
    信託商業銀行寄發之掛號郵件（內有上開信用卡一張）後，
    進行開卡程序，將信用卡易持有為所有，侵占入己之行為，
    係犯刑法第336 條第2 項之業務侵占罪。再按依信用卡使用
    情形，必於信用卡背面之簽名欄簽名後，始得持卡消費，則
    在信用卡背面簽名欄簽名，單純自形式觀察，即足以表示信
    用卡之簽名者於信用卡有效期限內有權使用該信用卡之辨識
    及證明，非依習慣或特約表示一定用意之證明，性質上係屬
    刑法第210 條之私文書（最高法院94年台上字第2375號判決
    意旨及同院93年度第2 次刑事庭會議決議參照）。次按簽帳
    單係以文字為一定之意思表示，持信用卡刷卡消費時，在簽
    帳單上簽署姓名，除表示已收受特約商店所交付之交易標的
    物或消費標的，並確認該筆消費之憑證，具有表示法律上權
    利義務關係之證明，故簽帳單性質上除與收據相同外，並且
    為信用卡發卡銀行依據此向簽帳人收款之憑證，屬私文書之
    一種。是被告於業務侵占他人所有之信用卡後，在信用卡背
    面持卡人簽名欄偽簽所有人即「乙○○」署押，復持以行使
    ，核係犯刑法第216 條、第210 條之行使偽造私文書罪。又
    被告持他人所有之信用卡1 張，假冒乙○○名義至特約商店
    消費，使店員陷於錯誤，而交付財物，並於簽帳單上偽造「
    乙○○」署押並持以行使予特約商店，核其所為，另犯刑法
    第339 條第1 項之詐欺取財及同法第216 條、第210 條之行
    使偽造私文書2 罪。又被告在信用卡背面、各張簽帳單上偽
    造「乙○○」署押之行為，係偽造信用卡、簽帳單私文書之
    階段行為，又偽造後進而行使，其偽造之低度行為分別為行
    使之高度行為所吸收，均不另論罪。被告先後多次行使偽造
    私文書罪、詐欺取財罪，均時間緊接、犯罪構成要件相同，
    顯均係基於概括犯意反覆為之，為連續犯，應依修正前刑法
    第56條之規定論以連續行使偽造私文書罪及連續詐欺取財罪
    ，並加重其刑。再被告所犯上開三罪間間，有方法、結果之
    牽連關係，為牽連犯，應依刑法第55條之規定，從一重之業
    務侵占罪處斷。被告前因藥事法案件，經臺灣高等法院以85
    年度上更一字第27號，判決有期徒刑4 月確定，並於民國87
    年9 月9 日經縮刑期滿執行完畢，有臺灣高等法院被告前案
    紀錄表在卷可參，其受有期徒刑執行完畢，5 年內再犯本件
    最重本刑為有期徒刑以上之罪，為累犯，應依刑法第47條規
    定加重其刑。爰審酌被告之品行、智識程度、犯罪之動機、
    侵占財物之價值，刷卡消費之金額，盜用他人信用卡對他人
    所造成之損害程度，尚未與被害人和解，以及被告犯罪後坦
    承犯行等一切情狀，量處如主文所示之刑，以示懲儆。又公
    訴人雖未就被告附表一編號3 刷卡消費購買電影票之犯行起
    訴，惟該部分犯行經檢察官移送併辦 (90年度偵字第18041
    號)與 已起訴部分，有連續犯之裁判上一罪關係，為起訴效
    力所及，並經公訴檢察官於準備程序中擴張起訴犯罪事實，
    本院自得併予審理。
(三)至如附表二所示編號1 扣案之信用卡背面偽造「乙○○」之
    署押1 枚以及被告於附表一時間及地點刷卡消費時，分別在
    如附表二所示編號2 、3 、4 、5 、6 商店存根聯簽帳單「
    持卡人簽名」欄內偽造「乙○○」之署押共5 枚，不問屬於
    犯人與否，均應依刑法第219 條規定宣告沒收之。如附表二
    編號2 、3 、4 、5 、6 簽帳單所示簽帳單第一聯客戶存查
    聯其上「乙○○」簽名共5 枚，雖未扣案，然無證據證明業
    已滅失，均應依刑法第219 條規定宣告沒收。扣案之信用卡
    雖被告業務侵占所得之物，惟並非被告所有，有中國信託銀
    行之信用卡約定條款在卷可稽，不予宣告沒收。至上開署押
    所屬之簽帳單本身，皆已因行使，而非屬被告所有之物，故
    不予宣告沒收。
(四)又本件犯罪時間雖係在96年4 月24日以前，然被告前於中華
    民國九十六年罪犯減刑條例96年7 月16日施行前之90年11月
    9 日即已經本院發布通緝在案，嗣於97年9 月24日始遭警逮
    捕到案，依上開減刑條例第5 條規定，自無依該減刑條例減
    刑之餘地，附此敘明。
三、據上論斷，應依刑事訴訟法第299 條第1 項前段、第273 條
    之1 第1 項，刑法第2 條第1 項前段、第210 條、第216 條
    、第336 條第2 項、第339 條第1 項、第219 條、修正前刑
    法第47條、第55條後段、第56條，刑法施行法第1 條之1 ，
    判決如主文。
本案經檢察官吳佳美到庭執行職務。
中    華    民    國    97    年    10    月    20    日
                  刑事第八庭    法  官  張瓊華
以上正本證明與原本無異。
如不服本判決書應於送達後10日內向本院提出上訴狀。
                                書記官  江惠婷
中    華    民    國    97    年    10    月    20    日
中華民國刑法第336條
（公務公益侵占罪、業務侵占罪）
對於公務上或因公益所持有之物，犯前條第1 項之罪者，處1 年
以上7 年以下有期徒刑，得併科5 千元以下罰金。
對於業務上所持有之物，犯前條第1 項之罪者，處6 月以上5 年
以下有期徒刑，得併科3 千元以下罰金。
前二項之未遂犯罰之。
附表一
┌──┬───────────────┬───────┐
│編號│偽造私文書（或偽造署押所在    │偽造之署押    │
│    │之文書）                      │              │
├──┼───────────────┼───────┤
│1   │中國信託銀行0000000000000000號│簽名欄偽造「  │
│    │VISA信用卡背面                │乙○○」之署押│
│    │                              │1枚           │
├──┼───────────────┼───────┤
│2   │被告持編號1 信用卡於90年7 月29│偽造「乙○○」│
│    │日12時43分許，至台茂購物中心  │署押1 枚，並複│
│    │Dave&Busters主題娛樂向店員彭怡│寫1 枚        │
│    │滋消費1000元後之消費簽帳單（購│              │
│    │買動能點數卡）                │              │
├──┼───────────────┼───────┤
│3   │被告持編號1 信用卡於90年7 月29│偽造「乙○○」│
│    │日12時44分許，至台茂購物中心歡│署押1 枚，並複│
│    │影城股份有限公司消費3000元後之│寫1 枚        │
│    │消費簽帳單（購買電影票）      │              │
├──┼───────────────┼───────┤
│4   │被告持編號1 信用卡於90年7 月29│偽造「乙○○」│
│    │日13時許，至台茂購物中心      │署押1 枚，並複│
│    │Dave&Busters 向店員彭怡滋消費 │寫1 枚        │
│    │2000 元 後之消費簽帳單（購買動│              │
│    │能點數卡）                    │              │
├──┼───────────────┼───────┤
│5   │被告持編號1 信用卡於90年7 月29│偽造「乙○○」│
│    │日13時12 分許，至台茂購物中心 │署押1 枚，並複│
│    │Dave&Busters 向店員彭怡滋消費 │寫1 枚        │
│    │2000 元 後之消費簽帳單（購買動│              │
│    │能點數卡）                    │              │
├──┼───────────────┼───────┤
│6   │被告持編號1 信用卡於90年7 月29│偽造「乙○○」│
│    │日13時32 分許，至台茂購物中心 │署押1 枚，並複│
│    │Dave&Busters 向店員彭怡滋消費 │寫1 枚        │
│    │2000 元 後之消費簽帳單（購買動│              │
│    │能點數卡）                    │              │
└──┴───────────────┴───────┘
附表二
┌──┬───────────────────────┐
│編號│應沒收之物                                    │
├──┼───────────────────────┤
│1   │中國信託銀行發行卡號為0000000000000000號之VISA│
│    │信用卡背面簽名欄簽名欄偽造「乙○○」之署押1枚 │
├──┼───────────────────────┤
│2   │被告持編號1 信用卡於90年7 月29日12時43分許，至│
│    │台茂購物中心Dave&Busters消費1000元後之消費簽帳│
│    │單（購買動能點數卡）偽造「乙○○」署押1 枚，並│
│    │複寫1 枚，共2 枚                              │
├──┼───────────────────────┤
│3   │被告持編號1 信用卡於90年7 月29日12時44分許，至│
│    │台茂購物中心歡影城消費3000元後之消費簽帳單（購│
│    │買電影票）偽造「乙○○」署押1 枚，並複寫1 枚，│
│    │共2 枚                                        │
├──┼───────────────────────┤
│3   │被告持編號1 信用卡於90年7 月29日13時許，至台茂│
│    │購物中心Dave&Busters消費2000元後之消費簽帳單（│
│    │購買動能點數卡）偽造「乙○○」署押1 枚，並複寫│
│    │1 枚，共2 枚                                  │
├──┼───────────────────────┤
│4   │被告持編號1 信用卡於90年7 月29日13時12 分許， │
│    │至台茂購物中心Dave&Busters消費2000元後之消費簽│
│    │帳單（購買動能點數卡）偽造「乙○○」署押1 枚，│
│    │並複寫1 枚，共2 枚                            │
├──┼───────────────────────┤
│5   │被告持編號1 信用卡於90年7 月29日13時32分許，至│
│    │台茂購物中心Dave&Busters消費2000元後之消費簽帳│
│    │單（購買動能點數卡）偽造「乙○○」署押1 枚，並│
│    │複寫1 枚，共2 枚                              │
└──┴───────────────────────┘


司法院資訊處製作；財團法人民間司法改革基金會備份。
